ACORDAO-COMPLETO-2344147

ACÓRDÃO 2474/2019 ATA 10/2019 - SEGUNDA CÂMARA

VISTOS, relatados e discutidos estes autos que, no presente momento, tratam de possível nulidade parcial sobre o Acórdão 2.293/2017 proferido pela 2ª Câmara do TCU, ao julgar a tomada de contas especial instaurada pela Caixa Econômica Federal (Caixa) em desfavor da Associação Estadual de Cooperação Agrícola - Aesca, como entidade sem fins lucrativos sediada em Paraíso do Tocantins - TO, diante da omissão no dever de prestar as contas do Contrato de Repasse nº 0157.981-77/2003 destinado à "execução de capacitação de agricultores através da Aesca", tendo a vigência do ajuste sido estipulada para o período de 19/12/2003 a 19/5/2010;
ACORDAM os Ministros do Tribunal de Contas da União, reunidos em Sessão da 2ª Câmara, ante as razões expostas pelo Relator, em:
9.1. declarar, de ofício, a nulidade da citação da Associação Estadual de Cooperação Agrícola - Aesca e, com isso, a nulidade parcial do subsequente Acórdão 2293/2017-TCU-Segunda Câmara, de sorte que o referido acórdão passe a figurar com a seguinte redação:
" (...)  9.1. excluir a responsabilidade do Sr. José Garcia Barbosa de Sousa na presente relação processual;
9.2. considerar revéis os Srs. Hailton César Sousa Silva e Uberlan Rodrigues Oliveira, nos termos do art. 12, § 3º, da Lei nº 8.443, de 16 de julho de 1992;
9.3. julgar irregulares as contas dos Srs. Uberlan Rodrigues Oliveira e Hailton César Sousa Silva, com fundamento nos arts. 16, inciso III, alínea "a", e 19, caput, da Lei nº 8.443, de 1992, para condená-los ao pagamento do débito apurado nos autos, atualizado monetariamente e acrescido de juros de mora, calculados desde as datas indicadas até o efetivo recolhimento, fixando-lhes o prazo de 15 (quinze) dias para que comprovem, perante o Tribunal, o recolhimento das referidas dívidas ao Tesouro Nacional, nos termos do art. 23, inciso III, alínea "a", da citada lei e do art. 214, inciso III, alínea "a", do Regimento Interno do TCU (RITCU) , sob as seguintes condições:
9.3.1. débito sob a responsabilidade do Sr. Uberlan Rodrigues Oliveira:
	VALOR (R$) 
	DATA

	37.658,17
	30/11/2004

9.3.2. débito sob a responsabilidade do Sr. Hailton César Sousa Silva:
	VALOR (R$) 
	DATA

	19.501,83
	26/9/2006

	2.240,00
	23/10/2006

	920,00
	7/11/2006

9.4. aplicar aos Srs. Uberlan Rodrigues Oliveira e Hailton César Sousa Silva, individualmente, a multa prevista no art. 57 da Lei 8.443, de 1992, sob os valores de R$ 30.000,00 (trinta mil reais) e de R$ 20.000,00 (vinte mil reais) , com a fixação do prazo de quinze dias, a contar da notificação, para comprovarem, perante o Tribunal (art. 214, inciso III, alínea "a", do Regimento Interno) , o recolhimento das dívidas aos cofres do Tesouro Nacional, atualizadas monetariamente na forma da legislação em vigor;
9.5. autorizar, caso requerido, nos termos do art. 26 da Lei nº 8.443, de 1992, e do art. 217 do RITCU, o parcelamento das dívidas fixadas por este Acórdão em até 36 (trinta e seis) parcelas mensais e sucessivas, sobre as quais incidirão a atualização monetária e os correspondentes acréscimos legais, esclarecendo aos responsáveis que a falta de pagamento de qualquer parcela importará no vencimento antecipado do saldo devedor, sem prejuízo das demais medidas legais;
9.6. autorizar, desde logo, a cobrança judicial das dívidas fixadas por este Acórdão, nos termos do art. 28, inciso II, da Lei nº 8.443, de 1992, caso não atendidas as notificações; e
9.7. enviar a cópia deste Acórdão, acompanhando do Relatório e do Voto que o fundamenta, à Procuradoria da República no Estado do Tocantins, nos termos do art. 16, § 3º da Lei nº  8.443, de 1992, e do art. 209, § 7º, do RITCU, para o ajuizamento das ações civis e penais cabíveis."; e
9.2. determinar que a unidade técnica dê ciência da presente deliberação aos Srs. Uberlan Rodrigues Oliveira e Hailton César Sousa Silva, além da ciência à Procuradoria da República no Estado do Tocantins.

Tomada de Contas Especial instaurada pela Caixa Econômica Federal (CEF) em desfavor da Associação Estadual de Cooperação Agrícola  Aesca (entidade sem fins lucrativos sediada em Paraíso do Tocantins/TO), diante da omissão no dever de prestar contas do Contrato de Repasse nº 0157.981-77/2003 destinado à execução de capacitação de agricultores através da Aesca, sob o valor de R$ 110.260,00 e com vigência prevista para o período de 19/12/2003 a 19/5/2010.

Segunda Câmara

Associação Estadual de Cooperação Agrícola (Aesca).

3. Responsáveis: Associação Estadual de Cooperação Agrícola - Aesca (CNPJ 02.718.706/0001-19); Hailton César Sousa Silva (CPF XXX.426.271-XX); José Garcia Barbosa de Sousa (CPF XXX.793.341-XX); e Uberlan Rodrigues Oliveira (CPF XXX.495.561-XX).

13.1. Ministros presentes: Augusto Nardes (na Presidência), Aroldo Cedraz e Raimundo Carreiro.
13.2. Ministro-Substituto convocado: Augusto Sherman Cavalcanti.
13.3. Ministro-Substituto presente: André Luís de Carvalho (Relator).

ACORDAO-COMPLETO-2525233

Acórdão 1886/2022 - Segunda Câmara

ANDRÉ DE CARVALHO

Trata-se, no presente momento, de possível nulidade parcial sobre o Acórdão 2.293/2017 proferido pela 2ª Câmara do TCU, ao julgar a tomada de contas especial instaurada pela Caixa Econômica Federal (Caixa) em desfavor da Associação Estadual de Cooperação Agrícola - Aesca, como entidade sem fins lucrativos sediada em Paraíso do Tocantins - TO, diante da omissão no dever de prestar as contas do Contrato de Repasse nº 0157.981-77/2003 destinado à "execução de capacitação de agricultores através da Aesca", tendo a vigência do ajuste sido estipulada para o período de 19/12/2003 a 19/5/2010.
2.	O aludido Acórdão 2.293/2017 foi prolatado pela 2ª Câmara do TCU nos seguintes termos:
" (...)  9.1. excluir a responsabilidade do Sr. José Garcia Barbosa de Sousa na presente relação processual;
9.2. considerar revéis os Srs. Hailton César Sousa Silva e Uberlan Rodrigues Oliveira e a Associação Estadual de Cooperação Agrícola (Aesca) , nos termos do art. 12, § 3º, da Lei nº 8.443, de 16 de julho de 1992;
9.3. julgar irregulares as contas dos Srs. Uberlan Rodrigues Oliveira e Hailton César Sousa Silva e da Associação Estadual de Cooperação Agrícola (Aesca) , com fundamento nos arts. 16, inciso III, alínea "a", e 19, caput, da Lei nº 8.443, de 1992, para condená-los solidariamente ao pagamento das quantias abaixo descritas, atualizadas monetariamente e acrescidas de juros de mora, calculados desde as datas indicadas até o efetivo recolhimento, fixando-lhes o prazo de 15 (quinze) dias para que comprovem, perante o Tribunal, o recolhimento da referida importância aos cofres do Tesouro Nacional, nos termos do art. 23, inciso III, alínea "a", da citada lei e do art. 214, inciso III, alínea "a", do Regimento Interno do TCU (RITCU) :
9.3.1. Sr. Uberlan Rodrigues Oliveira, solidariamente com a Associação Estadual de Cooperação Agrícola, na seguinte condição:
	VALOR (R$) 
	DATA

	37.658,17
	30/11/2004

9.3.2. Sr. Hailton César Sousa Silva, solidariamente com a Associação Estadual de Cooperação Agrícola, nas seguintes condições:
	VALOR (R$) 
	DATA

	19.501,83
	26/9/2006

	2.240,00
	23/10/2006

	920,00
	7/11/2006

9.4. aplicar aos Srs. Uberlan Rodrigues Oliveira e Hailton César Sousa Silva e à Associação Estadual de Cooperação Agrícola a multa prevista no art. 57 da Lei 8.443, de 1992, individualmente, nos valores de R$ 30.000,00 (trinta mil reais) , R$ 20.000,00 (vinte mil reais) e R$ 50.000,00 (cinquenta mil reais) , respectivamente, com a fixação do prazo de quinze dias, a contar da notificação, para comprovarem, perante o Tribunal (art. 214, inciso III, alínea "a", do Regimento Interno) , o recolhimento das dívidas aos cofres do Tesouro Nacional, atualizadas monetariamente na forma da legislação em vigor;
9.5. autorizar, caso requerido, nos termos do art. 26 da Lei nº 8.443, de 1992, e do art. 217 do RITCU, o parcelamento das dívidas constantes deste Acórdão em até 36 (trinta e seis) parcelas mensais e sucessivas, sobre as quais incidirão a atualização monetária e os correspondentes acréscimos legais, esclarecendo aos responsáveis que a falta de pagamento de qualquer parcela importará no vencimento antecipado do saldo devedor, sem prejuízo das demais medidas legais;
9.6. autorizar, desde logo, a cobrança judicial das dívidas constantes deste Acórdão, nos termos do art. 28, inciso II, da Lei nº 8.443, de 1992, caso não atendidas as notificações; e
9.7. enviar cópia deste Acórdão, bem como do Relatório e do Voto que o fundamenta, à Procuradoria da República no Estado do Tocantins, nos termos do art. 16, § 3º da Lei nº  8.443, de 1992, e do art. 209, § 7º, do RITCU, para o ajuizamento das ações civis e penais cabíveis."
3.	Ocorre, no entanto, que, ao identificar o possível vício processual insanável em face do suposto erro na citação enviada à Aesca, a então Secex-TO propôs a nulidade parcial do aludido Acórdão 2.293/2017, lançando, para tanto, o seu parecer à Peça nº 110 nos seguintes termos:
"Trata-se de possível vício de citação da Associação Estadual de Cooperação Agrícola - Aesca empreendida por meio do Ofício 428/2016-TCU/Secex-TO, de 22/4/2016 (peça 31) , pelos motivos a seguir expostos. 
2. 	Inicialmente, tentou-se citar a Aesca por intermédio do Ofício 940/2015-TCU/Secex-TO, de 18/11/2015 (peça 12) , encaminhado para o endereço situado na Rua 02, 785, Setor Oeste, Paraíso do Tocantins/TO, CEP 77.600-000 (peça 11 - base de dados da Receita Federal) , a correspondência, entretanto, foi restituída à Secex/TO pelo motivo "desconhecido, conforme aviso de recebimento à peça 20.
3.	Malograda a citação inicial e na ausência de outro endereço da Associação, optou-se, a fim de garantir a ampla defesa e o contraditório, por encaminhar Ofício 211/2016-TCU/Secex-TO, de 8/3/2016 (peça 26) , para a residência do Sr. Antonio Marcos Nunes Bandeira, presidente da entidade à época dos fatos (pesquisa de endereço à peça 25) , porém a citação foi devolvida pelos Correios com a indicação "ausente 3 vezes" (peça 27) .
4.	Em razão das dificuldade dos Correios em entregar o Ofício 211/2016, decidiu-se reencaminhá-lo, desta feita, por servidor formalmente designado para esse fim. A referida citação, contudo, não logrou êxito, tendo em vista a informação de que o endereço foi localizado, mas encontrava-se fechado, conforme termo de entrega acostado à peça 28.
5.	Frustradas as tentativas de citação da Aesca, a unidade encaminhou à Fundação Josué Montello, CNPJ 01.441.372/0001-16, estabelecida na Travessa do Currupira, 42, Centro, São Luis/MA (pesquisa de endereço à peça 30) , local de trabalho de Antônio Marcos Nunes Bandeira, o Ofício 428/2016-TCU/SECEX-TO, de 22/4/2016 (peça 31) , que foi recebido em 4/5/2016, conforme aviso de recebimento de peça 36. 
6.	Ainda que não tenha havido, na fase de citação, a juntada aos autos de documento que comprovasse a relação de trabalho entre a Fundação Josué Montello e Antônio Marcos Nunes Bandeira, é possível afirmar que o vínculo existia, considerando a resposta apresentada pela entidade nos autos do TC Processo 018.736/2015-7.  Nesse documento, a Fundação afirma que Antônio Marcos Nunes Bandeira foi demitido em 9/11/2016, anexando, como prova, cópia do termo de rescisão contratual, onde consta que a admissão se deu em 1º/10/2013, portanto, antes da expedição do Ofício 428/2016 (termo de rescisão à peça 108) .
7.	Apesar da unidade ter considerado como válida a citação da Aesca realizada por meio do Ofício 428/2016-TCU/SECEX-TO, tal ato processual teria apenas como finalidade o comparecimento espontâneo do representante legal da Associação ao processo, o que de fato não ocorreu (itens 9 e 9.1, III, do Anexo ao MMC 10/2018-Segecex) . 
8.	Esgotadas as medidas previstas para localizar a Associação (Art. 6º, II, da Resolução TCU 170/2004) e não havendo o comparecimento espontâneo aos autos (§ 4º, art. 179 do RI/TCU) , a providência a ser adotada seria promover a citação da responsável por meio de edital (Art. 179, inc. III, do RI/TCU e art. 3º, inciso IV, da Resolução TCU 170/2004) , o que não ocorreu.  
9.	Os Srs. Hailton César Sousa Silva e Uberlan Rodrigues Oliveira, responsáveis solidários com a Aesca, foram citados por meio de edital, após esgotadas as tentativas de citá-los nos endereços cadastrados na base de dados da Receita Federal e em outros, conforme quadro resumo de comunicações à peça 52.
10.	Ante o exposto, considerando possível arguição de nulidade do Acórdão 2293/2017-TCU-Segunda Câmara, Sessão 7/3/2017, Relator André Luis de Carvalho (peça 27) , por vício insanável da citação dirigida à Associação Estadual de Cooperação Agrícola, submeto os autos à consideração superior sugerindo:
a) tornar nulo o Acórdão 2293/2017-TCU-Segunda Câmara em razão de vício insanável na citação de responsável solidário com os demais;
b) restituir os autos à Secex-TO para saneamento e reinstrução do mérito."
4.	Enfim, por intermédio do Exmo. Sr. Subprocurador-Geral Lucas Rocha Furtado, o Ministério Público junto ao Tribunal (MPTCU) anuiu à referida proposta da unidade técnica, lançando o seu parecer à Peça 112 nos seguintes termos:
"Este Representante do MP/TCU se manifesta em consonância com a proposta de encaminhamento alvitrada pela unidade técnica, no sentido da anulação do Acórdão 2.293/2017-2ª. Câmara, por entender presente vício insanável na citação da Associação Estadual de Cooperação Agrícola - Aesca-TO.
Com efeito, após a ausência de êxito na citação daquela associação no endereço constante do Sistema CPF (peças 11, 12 e 20) , bem assim no endereço de seu então presidente, Sr. Antônio Marcos Nunes Bandeira (peças 25-28) , a unidade técnica optou por promover a citação da Aesca-TO no endereço do local de trabalho do Sr. Antônio Marcos (Fundação Josué Montello - peças 30, 31 e 36) .
Consta que o Ofício 428/2016 foi recebido no endereço da Fundação Josué Montello, em 4/5/2016, e que, à época, o Sr. Antônio Marcos era funcionário dessa entidade, tendo dela se desligado em 9/11/2016 (peça 108) . Todavia, não há qualquer comprovação de que o documento foi efetivamente entregue ao seu destinatário final, Sr. Antônio Marcos.
Não havendo plena convicção acerca da ciência do responsável, com vistas ao exercício do contraditório e da ampla defesa, e diante de seu silêncio, caberia à unidade técnica a citação da Aesca-TO mediante edital, tal como ocorrido com os demais responsáveis. 
Portanto, não havendo prova cabal de que o ofício citatório foi recebido pelo então presidente da Aesca, entendo presente vício insanável na citação dirigida à Aesca, motivo pelo qual posiciono-me pela anulação do Acórdão 2.293/2017-2ª. Câmara, com posterior restituição à Secex-TO para as providências devidas."
	É o Relatório.

não há.

Subprocurador-Geral Lucas Rocha Furtado.

TOMADA DE CONTAS ESPECIAL. CONTRATO DE REPASSE. CAIXA ECONÔMICA FEDERAL. ERRO NA CITAÇÃO DA PESSOA JURÍDICA. NULIDADE APENAS PARCIAL DO ACÓRDÃO 2.293/2017-TCU-2ª CÂMARA. EXCLUSÃO APENAS DA RESPONSABILIDADE DA AESCA. PROSSEGUIMENTO DO FEITO, SEM QUALQUER MODIFICAÇÃO, EM FACE DOS DEMAIS RESPONSÁVEIS.

TOMADA DE CONTAS ESPECIAL (TCE)

Secretaria do TCU no Estado de Tocantins (Sec-TO).

Trata-se, no presente momento, de possível nulidade parcial sobre o Acórdão 2.293/2017 proferido pela 2ª Câmara do TCU, ao julgar a tomada de contas especial instaurada pela Caixa Econômica Federal (Caixa) em desfavor da Associação Estadual de Cooperação Agrícola - Aesca, como entidade sem fins lucrativos sediada em Paraíso do Tocantins - TO, diante da omissão no dever de prestar as contas do Contrato de Repasse nº 0157.981-77/2003 destinado à "execução de capacitação de agricultores através da Aesca", tendo a vigência do ajuste sido estipulada para o período de 19/12/2003 a 19/5/2010.
2.	Como visto, ao prolatar o referido Acórdão 2293/2017-TCU-Segunda Câmara do TCU julgou irregulares as contas de Uberlan Rodrigues Oliveira e Hailton César Sousa Silva, além da Associação Estadual de Cooperação Agrícola (Aesca) , para condená-los em débito e em multa.
3.	Mais adiante, todavia, a unidade técnica suscitou a nulidade parcial do aludido Acórdão 2.293/2017 em face de vício insanável na citação da Aesca, tendo ela sido então considerada revel.
4.	Incorporo o parecer da então Secex-TO a estas razões de decidir, sem prejuízo de pugnar pela mera exclusão da aludida entidade na presente TCE, em vez de refazer a referida citação.
5.	Bem se vê que as tentativas de citação da Aesca teriam ocorrido sob as seguintes condições:
	(a) 1ª tentativa, pelo envio do Ofício 940/2015-TCU/Secex-TO, de 18/11/2015 (Peça 12) , para a Rua 02, 785, Setor Oeste, Paraíso do Tocantins - TO, CEP 77.600-000 (Peça 11 - base de dados da Receita Federal) , tendo a correspondência, entretanto, sido restituída à Secex-TO sob a chancela de "desconhecido", conforme o aviso de recebimento à Peça 20;
	(b) 2ª tentativa, pelo envio do Ofício 211/2016-TCU/Secex-TO, de 8/3/2016 (Peça 26) , para a residência de Antônio Marcos Nunes Bandeira, como então presidente da entidade (pesquisa de endereço à Peça 25) , tendo a citação sido devolvida pelos Correios com a indicação "ausente 3 vezes" (Peça 27) ; e
	(c) 3ª tentativa, pelo envio do Ofício 428/2016-TCU/SECEX-TO, de 22/4/2016 (Peça 31) , para a Fundação Josué Montello (CNPJ 01.441.372/0001-16) , na Travessa do Currupira, 42, Centro, São Luis - MA (pesquisa de endereço à Peça 30) , ante o suposto local de trabalho de Antônio Marcos Nunes Bandeira, tendo o recebimento sido anunciado em 4/5/2016, conforme o aviso de recebimento à Peça 36.
6.	Ocorre, todavia, que o aludido Ofício 428/2016 teria sido recebido pelo Sr. Francivaldo (Peça 36) , mas essa pessoa física não teria qualquer vinculação com o presente processo, não tendo a aludida Fundação Josué Montello nenhuma vinculação também com o presente feito, e, assim, não há evidências de o Ofício 428/2016 ter sido efetivamente entregue ao Sr. Antônio Marcos Nunes Bandeira, como então representante legal da Aesca.
7.	Por essa linha, a citação da Aesca deveria ter sido promovida, então, junto com a citação dos demais responsáveis por meio do aludido edital, já que eles também não foram encontrados em nenhuma das tentativas de citação pela via postal.
8.	Em face, pois, das evidências de a Aesca não ter recebido nenhum dos ofícios de citação expedidos pela então Secex-TO, com a eventual violação, assim, aos princípios do contraditório e da ampla defesa, mostra-se adequada a proposta da unidade técnica no sentido de declarar espontaneamente a nulidade do referido Acórdão 2.293/2017.
9.	Essa nulidade, todavia, deve ficar somente adstrita à correspondente condenação da Aesca no bojo do aludido Acórdão 2.293/2017 e, por esse ângulo, o TCU pode adicionalmente deixar de pugnar, contudo, pela nova citação da aludida entidade privada, em respeito aos princípios da racionalidade administrativa e da economia processual, até porque os demais responsáveis já foram efetiva e devidamente citados e condenados pelo Tribunal, não tendendo a presente exclusão da Aesca no feito resultar em prejuízo aos demais corresponsáveis, já que, em plena sintonia com a jurisprudência do TCU (v. g.: Acórdãos 1.159/2015, 2.263/2015 e 3.039/2015, do Plenário) , a solidariedade passiva é legalmente erigida em benefício do ente estatal credor, e não das pessoas privadas devedoras, podendo eventualmente os demais coobrigados ajuizarem a subsequente ação regressiva em desfavor da aludida associação.
10.	A não realização, aliás, dessa nova citação da Aesca, com a sua subjacente exclusão no feito, não resultaria em prejuízo nem mesmo à defesa dos demais responsáveis (condenados) , já que todos (inclusive a Aesca) permaneceram e permanecem silentes nos autos até o presente momento.
11.	Entendo, portanto, que o TCU deve declarar a parcial nulidade do referido Acórdão 2.293/2017 em face, apenas, do vício insanável na citação da Aesca, deixando de pugnar, todavia, pela nova citação da aludida entidade privada, em homenagem aos princípios da racionalidade administrativa e da economia processual.
Ante o exposto, pugno pela prolação do Acórdão ora submetido a este Colegiado.
TCU, Sala das Sessões, em 9 de abril de 2019.
Ministro-Substituto ANDRÉ LUÍS DE CARVALHO
Relator